臺灣宜蘭地方法院行政訴訟判決
111年度交字第5號
                                     111年5月9日辯論終結
原      告  黃淑華  
被      告  交通部公路總局臺北區監理所

代  表  人  梁郭國  
訴訟代理人  黃靜宜  
上列當事人間交通裁決事件，原告不服被告民國111年1月11日北
監宜裁字第43-Q00000000號裁決（其違規時間誤繕部分經被告以
111年2月14日43-Q00000000號裁決書更正，下稱原裁決），提起
行政訴訟，本院判決如下：
    主  文
原裁決撤銷。
訴訟費用新臺幣叁佰元由被告負擔。
    事實及理由
一、事實概要：
    宜蘭縣政府警察局羅東分局廣興派出所（下稱舉發機關）以
    原告於110年11月26日13時28分許，駕駛車牌號碼00-0000號
    自用小客車（下稱系爭車輛）於宜蘭縣○○鄉○○路00號前因倒
    車不慎撞擊停放於後方之訴外人盧苔真所有車牌000-0000重
    型機車(下稱系爭機車)，致系爭機車倒地（上開事故下稱系
    爭事故），經系爭機車車主報案後，經閱監視器見系爭車輛
    碰撞系爭機車，未依規定處置即逕行離去，有「汽車駕駛人
    駕駛汽車肇事，無人受傷或死亡未依規定處置逃逸」之違規
    行為（下稱系爭違規行為），依道路交通管理處罰條例（下
    稱處罰條例）第62條第1項規定，以110年11月26日宜警交字
    第Q00000000號舉發違反道路交通管理事件通知單（下稱系
    爭舉發單）逕行舉發。原告不服舉發，經被告函由舉發機關
    查復，仍認違規事實明確，被告乃依處罰條例第62條第1項
    （及第24條第1項第1款），以原裁決裁處原告罰鍰3,000元
    ，吊扣駕駛執照1個月，並應參加道路交通安全講習。原告
    復不服，提起本件訴訟，請求撤銷原裁決。
二、原告起訴請求撤銷原裁決，主張：
㈠、其於110年11月26日13時28分駕駛系爭車輛，停放於宜蘭縣
　　○○鄉○○路00號前，倒車時碰觸停放後方訴外人盧苔真所有系
    爭機車，系爭機車傾倒，但因碰觸力道輕微，且當時正在下
    雨，而系爭機車上也無人，其當時並未察覺此事，直接駕駛
    系爭車輛駛離，並未下車查看。同日14時27分系爭機車車主
    盧苔真來電告知，指稱透過監視器發現，機車遭原告碰觸倒
    地，原告始知已肇事，立刻承諾願意賠償損失，並於同年11
    月28日至舉發機關製作筆錄，警方開立系爭舉發單，内容載
    明違規事實為「肇事後未依規定處置逃逸」。其當場表明異
    議，但員警表示此為警方處理程序，要求原告在收到被告通
    知後，可到案說明並提出異議 。同年12月1日，原告主動致
    電系爭機車車主，詢問系爭機車損傷狀況，並表明願意賠償
    ，但車主表明系爭機車只是倒地，經機車行檢查後發現並無
    損壞，無需修理，事後也未請求其賠償。　　
㈡、同年12月9日，其到被告處說明，當時在倒車時因前述原因
　　，並不知曾碰觸機車，當是肇事未逃逸，依法提起申訴，惟
　　被告仍以原裁決裁處原告罰鍰3,000元，吊扣駕駛執照1個月
    ，並應參加道路交通安全講習。其認為被告之原裁決有以下
    疑慮：⑴、原裁決所載違規時間為「110年11月26日13時18分
    」與舉發機關所開立系爭舉發單違規時間為「110 年11月26
    日13時28分」不同其時間有所錯誤。⑵、依處罰條例第62條
    第1項規定，其在倒車時，雖有「肇事」之客觀事實，並無
    「逃逸」之主觀意識。⑶、其肇事當時因雨勢過大，依據中
    央氣象局資料顯示，當天宜蘭總雨量為65毫米，蘇澳為79毫
    米，並未「聽見」碰撞或機車倒地之聲音，因碰觸相當輕微
    ，其在倒車時並未感覺碰撞其他車輛，系爭機車倒地之後未
    有任何損壞，事後車主也表明不用修理，更未向原告請求賠
    償，顯示碰觸相當輕微，致使其在肇事當時並未察覺，因而
    直接將系爭車輛開出，並未下車察看。⑷、由於其並未聽見
    或感覺到任何碰撞，在主觀上不知道當時已肇事，因而無逃
    逸之事實，難謂構成處罰條例第62條第1項之法定要件。
㈢、針對被告所提之採證影像並無異議。在被告提出之監視影像
    中，其確實在走出店面時，繞行過系爭機車，也得知其所停
    放之系爭車輛後方有系爭機車，但在倒車時疏於注意，車 
    尾碰觸系爭機車，致使傾倒在地。其在肇事當下為下雨天，
    汽車門窗都處於封閉狀態，並未聽見後方機車倒地之聲音；
    因碰觸相當輕，未感覺碰觸系爭機車，開車離去，主觀在並
    無逃逸之行為，客觀上也無逃逸之事實。被告在答辯狀中以
    其已知後方停放系爭機車，「理應更加注意」在停車時是否
    碰觸機車。其坦承疏於注意，但與被告所認定之「逃逸」行
    為，並無因果關係。此一肇事行為只涉及民事損害賠償，行
    政機關卻以國家公權力介入，將單純的民事損害延伸為「肇
    事逃逸」之行政處分，損及原告權益，且有違行政之公平、
    信賴原則。　　　　
三、被告答辯聲明請求駁回原告之訴，答辯意旨：
㈠、據舉發機關查復略以：查系爭車輛駕駛人於110年11月26日13
    時28分許，於宜蘭縣○○鄉○○路00號前，因倒車不慎撞及停放
    於車後系爭機車倒地，未依規定處置逃逸，為本分局處理員
    警通知到場坦承不諱，依法舉發。
㈡、經審視舉發機關提供店家監視器畫面，畫面從110年11月26
　　日時間自13：27：10開始：系爭車輛為畫面機車優先道停放
    之銀色汽車，駕駛人出現走廊，並左右張望。至13：28：31
　　繞過NFR-6158號普重機，13：28：18坐上系爭車輛，13：28
    ：39發動汽車(尾燈亮起)，至13：28：41系爭車輛倒車，於
    13：28：43碰撞後方系爭機車，13：28：44系爭機車倒地。
    13：28：48系爭車輛銀色汽車準備切入車道駛離現場；畫面
    結束於13：28：56未再見系爭車輛或駕駛出現畫面。　
㈢、經審視警方提供道路交通事故調查卷宗，系爭車輛當時停放
    於機車優先道，於倒車準備駛入道路時撞及後方系爭機車，
     雖當時氣候不佳，但原告自店家步行至車上已得知該車後
    方有停放一機車，理應更加注意在倒車時恐有碰撞之疑慮。
    　
四、本院之判斷：
㈠、本件舉發機關以原告有系爭違規行為開立系爭舉發單舉發，
    經原告表示不服，被告函請舉發機關查證仍認屬實，而為原
    裁處之情，有系爭舉發單暨送達證書、原告之交通違規陳述
    單、舉發機關與被告間查核函件、駕駛人基本資料、疑似道
    路交通事故肇事逃逸追查表、舉發機關道路交通事故調查卷
    宗、舉發交通管理事件通知單、車籍詳細資料報表、監視器
    影像檔案光碟及原裁決在卷可按（見本院卷第35至57頁、第
    68至79頁），上開證據，均足為本件認定之依憑。
㈡、按「汽車駕駛人駕駛汽車肇事，無人受傷或死亡而未依規定
    處置者，處新臺幣1千元以上3千元以下罰鍰；逃逸者，並吊
    扣其駕駛執照1個月至3個月。」、「汽車駕駛人，有下列情
    形之一者，應接受道路交通安全講習：一、違規肇事受吊扣
    駕駛執照處分。」處罰條例第62條第1項及第24條第1項第1
    款分別定有明文。所稱「依規定處置」，應指依道路交通事
    故處理辦法第3條之規定：「發生道路交通事故，駕駛人或
    肇事人應先為下列處置：…四、不得任意移動肇事車輛及現
    場痕跡證據。但無人傷亡且車輛尚能行駛，或有人受傷且當
    事人均同意移置車輛時，應先標繪車輛位置及現場痕跡證據
    後，將車輛移置不妨礙交通之處所。五、通知警察機關。但
    無人受傷或死亡且當事人當場自行和解者，不在此限。」。
    再觀之處罰條例第62條第1項規範之行為有兩種態樣，一為
    前段之「未依規定處置」，一為後段之「逃逸」，如有「未
    依規定處置」之違規行為，應處以該條項前段所定罰鍰，至
    於同條項後段之吊扣駕駛執照，必須該當「逃逸」之要件始
    得予以裁處。至所謂逃逸，依其文義並參酌前述立法設計，
    應指駕駛人明知肇事而仍故意逃離而言，並未處罰過失，亦
    即肇事逃逸者除在客觀上必須有不為積極救助、處置之措施
    而將肇事車輛駛離現場之行為外，其主觀上尚必須有逃避肇
    事責任之逃逸故意，始得歸責（臺北高等行政法院110年度
    交上字第274號判決意旨參照）。又行政罰法第7條第1項規
    定：「違反行政法上義務之行為非出於故意或過失者，不予
    處罰。」，故對於違反行政法上義務之處罰，仍應以行為人
    主觀上有可非難性及可歸責性為前提，如行為人主觀上並非
    出於故意或過失，即無可非難性及可歸責性，自不應予以處
    罰。且現代民主法治國家對於行為人違反行政法上義務欲加
    以處罰時，應由國家負證明行為人有故意或過失之舉證責任
    ，此觀該法條之立法理由即明。 
㈢、經查：
１、本件事故發生經過，經本院就採證影像光碟勘驗結果如下：
    　　
　　檔案名稱：0000000
    影片長度為1分8秒。
　　影片內容為竹圍鴨莊廣興-camera01之監視器畫面。
　　影片開始：
　　畫面左上方顯示時間0000-00-00  13：27：10。
　　下雨天，系爭車輛(車頭、車身為銀色)後方停放一輛普通重
    型機車。
　　  
13：28：28　女子(即原告)自店裡走出，繞過系爭機車。
     
　13：28：31  原告坐上系爭車輛。
　　   
13：28：40 系爭車輛發動(尾燈亮)。　
 　　
13:28:43 系爭車輛開始倒車　

13：28：44  系爭車輛撞及後方系爭機車，系爭機車頃倒。    
  
13：28：49  系爭機車倒地。系爭車輛駛離。
　　　　　 　　　　　　　　
２、對於上開影像內容，兩造無爭執；惟原告主張事故當時因雨
    勢過大，並未聽見碰撞或機車倒地之聲音，因而直接將系爭
    車輛駛離，在主觀上不知道當時已肇事，無逃逸之事實，且
    系爭機車倒地後，未有任何損壞，車主未要求賠償等語。查
    ，被告認定原告構成本件肇事逃逸之行為，無非係依據原告
    及系爭機車車主之A3類道路交通事故調查紀錄表及前開監視
    器錄影畫面。而依系爭機車車主盧苔真於道路交通事故調查
    紀錄表所陳：「我的車輛 NFR-6158於110年11月26日13時28
    分許停放在宜蘭縣○○鄉○○路00號門口時，遭自小客車U2-138
    7倒車撞倒，但對方並未下車查看便逕行進離去。」等語(見
    本院卷第78頁），以盧苔真報案時並未提及系爭機有受損情
    形，可見雖有系爭車輛倒車撞及系爭機車致倒地事實，然其
    碰撞確屬輕微，方能使系爭機車無受損狀況。則原告主張不
    知有倒車撞及系爭機車之情，即非無據。又兩造均不爭執系
    爭機車當時係僅以側柱支撐方式停車，因該停車方式係僅以
    單一支點於單側支撐機車重量，如有與支撐側方向相反之外
    力施加，即極易失其平衡，而致機車傾倒，此為社會一般生
    活常識。是原告主張當時不知有撞及系爭機車(並致機車倒
    地)情形，尚與常情無違，應屬可採。又原告雖自陳系爭汽
    車裝設有倒車雷達，但主張當時倒車雷達沒有響起等語。而
    如前所述系爭車輛撞及系爭機車之力道應尚屬輕微，且倒車
    電達有其未能測得之死角，以事發時系爭機車是在系爭車輛
    右後方角落處，亦屬相符，則原告主張當時倒車雷達未響，
    故不知撞及系爭機車，非與常理相悖，應認可採。至被告所
    抗辯原告步行至車上時已得知系爭車輛後方停有系爭機車，
    理應更加注意在倒車時恐有碰撞之疑慮等語，乃指原告有應
    注意而未注意之過失責任情形；然如前所述，處罰條例第62
    條第1項規範之肇事逃逸行為，應指駕駛人明知肇事而仍故
    意逃離而言，並未處罰過失，亦即須行為人主觀上有逃避肇
    事責任之逃逸故意，始得歸責；且行為人是否有逃逸之故意
    ，亦應由行使行政處罰權力之國家機關即舉發機關及被告負
    舉證責任，始符行政罰法第7條第1項保障人權之立法目的。
    而於本件，除系爭事故之肇事事實資料外，舉發機關及被告
    並未提出其他積極事證證明原告確有明知已發生系爭事故，
    而仍逃離之故意，則難認原告主觀上有違反處罰條例第62條
    第1項規定之可非難性及可歸責性，而應處以本件行政罰。
    是原告主張其無逃逸之故意，不服原裁決所為裁罰，請求撤
    銷，即有理由。
五、綜上所述，本件尚難認原告主觀上有違反處罰條例第62條第
    1項規定之可非難性及可歸責性，原處分以原告有系爭違規
    行為，對原告為原裁決之裁罰處分，於法不合。原告訴請撤
    銷，為有理由，應予准許。
六、本件事證已臻明確，兩造其餘攻擊防禦方法並所提證據，經
    斟酌後認均不足影響判決結果，爰不遂一論列，併此敘明。
七、原處分既經撤銷，則本件訴訟費用300元，應由敗訴之被告
    負擔，爰確定被告應給付原告之訴訟費用額如主文第2項所
    示。
八、據上論結，本件原告之訴為有理由，依行政訴訟法第237條
    之7、第237條之8第1項、第98條第1項前段，判決如主文。
中　　華　　民　　國　　111 　年　　5 　　月　　23　　日
                  行政訴訟庭  法  官　張軒豪　　  
以上正本係照原本作成。
如不服本判決，應於判決送達後20日內，向本院提出上訴狀並表
明上訴理由（原判決所違背之法令及其具體內容或依訴訟資料可
認為原判決有違背法令之具體事實），其未載明上訴理由者，應
於提出上訴後20日內向本院補提理由書（上訴狀及上訴理由書均
須按他造人數附繕本，如未按期補提上訴理由書，則逕予駁回上
訴），並應繳納上訴裁判費新臺幣750元。
中　　華　　民　　國　　111 　年　　5 　　月　　23　　日
                              書記官  林憶蓉